【裁判字號】    95,台上,1039
【裁判日期】    950518
【裁判案由】    清償票款
【裁判全文】
最高法院民事判決            九十五年度台上字第一０三九號
    上  訴  人  保證責任澎湖縣第一信用合作社
                        號
    法定代理人  乙○○
    訴訟代理人  程學文律師
    被 上訴 人  甲○○
                        號
上列當事人間請求清償票款事件，上訴人對於中華民國九十四年
二月二十五日台灣高等法院高雄分院第二審判決（九十三年度上
字第二０五號），提起上訴，本院判決如下：
    主  文
原判決廢棄，發回台灣高等法院高雄分院。
    理  由
本件上訴人主張：第一審共同被告丙○○邀同被上訴人甲○○及
訴外人丁○○、呂清安為連帶保證人，於民國九十二年三月十七
日共同簽發本票向伊借款新台幣（下同）一百八十萬元（下稱系
爭借款），約定利息按年息五％計算，清償期為九十三年三月十
七日，如遲延清償，除按約定利率計算遲延利息外，另逾期清償
在六個月以內者，按上開利率十％，逾期清償超過六個月者，其
超六個月部分按上開利率二十％計付違約金。詎丙○○並未依限
清償，經核算結果，尚有本金一百八十萬元及自九十三年二月十
七日起算之利息未付，被上訴人既為連帶保證人，即應負清償之
責。又縱被上訴人未曾同意為系爭借款之連帶保證人，惟其將印
章、印鑑證明書交由丙○○持向伊辦理借款相關手續，亦有表見
代理之適用。況被上訴人曾書立約定書表示只須借據上之印章與
留存之印鑑相符即願負責，而本票上之印章與被上訴人留存之印
鑑相同，其自應就系爭借款負清償責任。爰依票據及連帶保證之
法律關係，求為命丙○○與被上訴人如數連帶給付本金及自九十
三年二月十七日起算利息暨加付自九十三年四月三十日起按上開
方法計算違約金之判決。（第一審就丙○○部分為上訴人勝訴判
決，而駁回其餘之請求，上訴人提起第二審上訴，原審維持第一
審所為上訴人敗訴判決，丙○○就其受敗訴判決部分未據聲明不
服已告確定）。
被上訴人則以：伊對擔任系爭借款之連帶保證人及簽發本票一事
均不知情，亦未曾授權他人簽名或蓋用印章，連帶保證書及本票
係由伊妻丙○○在未經伊同意下自行簽署及蓋用，伊自無清償義
務。至伊於七十六年間雖曾向上訴人借款，但已清償等語，資為
抗辯。
原審維持第一審所為上訴人敗訴判決，駁回其上訴，係以：被上
訴人對系爭借款憑據即本票及連帶保證書上印文之真正並不爭執
，惟辯稱係由丙○○所盜蓋等語，且經丙○○陳述無異。上訴人
雖主張：借款是從七十五年即已開始，當時就甲○○曾對過保，
當初以被上訴人房屋設定抵押權為八十萬元，八十二年間再提高
為六百萬元，其後陸續借了二筆款項，總計為四百六十萬元，其
中一筆一百八十萬元，當時的流程只要核對印鑑相同就可以，不
需要本人到場，因為我們認為甲○○已經授權給丙○○等語。惟
八十二年六月及同年十月，此二次提高擔保額度的手續，暨往後
每年換單時，均由丙○○出面持甲○○之印鑑章及印鑑證明替甲
○○簽名蓋章而辦理，甲○○本人並未親自出面等情，為兩造所
不爭執，且上訴人八十二年間已知悉系爭借款因丙○○怕被上訴
人知情而要求通融，並全程由丙○○持被上訴人之印鑑章、印鑑
證明出面辦理擔保金額之提高及借款事宜；又八十二年間提高擔
保金額時所使用之印鑑證明書，亦係由丙○○之妹丁○○前往申
請辦理，並非被上訴人所親為，除據丁○○證述明確外，亦有澎
湖縣馬公市戶政事務所函附之印鑑證明申請書、委任書在卷可稽
，足見丙○○確係因怕被上訴人知情而逕持被上訴人之印鑑章辦
理本件借款，被上訴人並未授權丙○○簽署本票及連帶保證書。
丙○○雖向檢察官自首盜用印章而經以查無證據可佐為由，不起
訴處分在案，然民事訴訟本應由法院獨立判斷，不受檢察官於不
起訴處分所為判斷之拘束，且經調取相關支付命令卷查核結果，
其中八十七年度促字第六七八、六七九號支付命令雖係以被上訴
人名義之印章在「本人」欄上蓋用收受，但該送達證書係由郵務
人員送達時所製作，而一般人於收受送達文書之時，如係持應受
送達人之印章簽收，即係蓋用於本人簽收一欄，如係持他人之印
章簽收，則蓋用於代收一欄，故此種簽收情狀僅足以表彰收受送
達時所使用印章上之姓名與應受送達人間之同一性及判別依據，
並不足以確認持用該印章交與郵務人員者，即係與該印章上姓名
所示之人相同，此為眾所周知之顯著事實，故上開送達證書上所
載之簽收情形，仍難採為上訴人有利之論據。又上訴人固曾以確
定支付命令為執行名義聲請法院實施查封，惟僅止於執行法院囑
託地政機關為查封登記之階段，並未曾實地前往查封，亦難謂被
上訴人曾因實地查封而有所知悉。再者核發支付命令、實施查封
等事實，依其發生之時點，均屬在借款已屆清償期之後所為，則
被上訴人於此時縱知悉丙○○有代為簽名蓋章之情事，亦屬借款
成立後知悉，與上開成立表見代理之「知悉」，應以借款「成立
前知悉」之要件，顯不相符。況依上訴人在第一審所自陳丙○○
有表示怕被上訴人知道，故而要求通融等情，顯已足推認上訴人
在當時係明知或可得而知丙○○為無權代理，亦無從令被上訴人
負表見代理授權人之責任，甚為明確。末查被上訴人於七十六年
與上訴人所簽定之約定書第二十三條固約定：「立約人現在及將
來所簽發之票據，借據或其他證書及為背書、承兌、參加承兌、
保證行為所使用之印章如與本約定書所留存之印鑑相符時，立約
人即願依照該項票據、借據或證書負票據債務之責任，絕不因印
章係被盜用或其他任何情形有所抗辯。」然就因借款、保證等而
成立之法律關係言，並無如支票存款須先有開戶並委任付款，再
依委任關係憑票付款，有原因行為與履行行為之分；且無後行為
須以前行為之基礎為認定標準之情形。而係基於兩造間就該具體
個別法律關係意思合致所達成，此時，如認金融機構得以客戶原
先留存之印鑑與各該法律行為所使用之印章相同，即據以推認該
客戶有為各該法律行為之意思表示，顯係以預先之約定，規避其
應盡之查核對保之責任，並使應為意思合致之效果，繫於金融機
構單方之認定，更使被盜用印章之不利益由被盜用者全部承擔其
風險，即與民法第一百四十八條所謂誠信原則有違，亦與同法第
二百四十七條之一之顯失公平之情形相當，應可認該約款已在上
開條文所涵攝之範圍內而為無效。因而認為上訴人依票據及連帶
保證之法律關係請求連帶給付責任，均屬無據，不能准許等詞，
為其判斷之基礎。
按送達證書，應於作就後交受領人簽名、蓋章或按指印；如拒絕
或不能簽名、蓋章或按指印者；送達人應記明事由，民事訴訟法
第一百四十一條第二項定有明文。又送達人按照定式作成之送達
證書為公證書，非有確切反證，應受送達人不得否認其曾受送達
，最高法院二十二年上字第九一八號著有判例可資參照。查台灣
澎湖地方法院八十七年度促字第六七八、六七九號支付命令，依
同一日送達之送達證書，除被上訴人之二件支付命令均係蓋用其
本人印章領取外，應送達丙○○之文書亦係以被上訴人印章領取
並由送達人加註「夫代」（見原審卷第六六至六九頁），依上開
規定，苟無確切反證，即難謂被上訴人不知支付命令之債務，原
審謂上開送達證書不能證明被上訴人已知悉債務，自有可議。又
執行法院雖僅止於囑託地政機關為查封登記之階段，旋即撤回執
行，並未曾實地前往查封，惟執行法院囑託地政機關辦理查封登
記之公文，其副本收受者亦列載被上訴人（見第一審卷第四九頁
），原審遽謂被上訴人因未曾實地查封而無所知悉債務，亦嫌速
斷。又被上訴人對系爭借款憑據即本票及連帶保證書上印文之真
正並不爭執，僅辯謂係其妻丙○○所盜蓋云云，原審未命被上訴
人就其印章被盜蓋之事實負舉證之責，逕認其印章被盜蓋為可採
，亦有可議。上訴論旨，指摘原判決不當，求予廢棄，非無理由
。
據上論結，本件上訴為有理由。依民事訴訟法第四百七十七條第
一項、第四百七十八條第二項，判決如主文。
中    華    民    國  九十五  年    五    月   十八   日
                      最高法院民事第七庭
                          審判長法官  劉  延  村
                                法官  黃  秀  得
                                法官  吳  謀  焰
                                法官  李  寶  堂
                                法官  陳  重  瑜
      本件正本證明與原本無異
                                      書  記  官
中    華    民    國  九十五  年    六    月    七    日
                                                      Ｑ


司法院資訊處製作；財團法人民間司法改革基金會備份。
